【裁判字號】    91,訴,701
【裁判日期】    920523
【裁判案由】    分割共有物
【裁判全文】
臺灣雲林地方法院民事判決  九十一年度訴字第七○一號
    原        告    乙○○
    兼訴訟代理人    甲○○
    被        告    丁○○
    兼訴訟代理人    丙○○
右當事人間請求分割共有物事件，本院判決如左：
    主    文
兩造共有坐落雲林縣口湖鄉○○段六六四地號、建、面積壹仟零捌平方公尺土地，分
割為如附圖一所示：Ａ部分面積肆佰陸拾陸平方公尺分歸被告丙○○、丁○○按應有
部分各二之分之一比例維持共有取得。Ｂ部分面積肆佰陸拾陸平方公尺分歸原告乙○
○、甲○○按應有部分各二之分之一比例維持共有取得。Ｃ部分面積柒拾陸平方公尺
分歸兩造按原應有部分比例維持共有，供通行之用。
訴訟費用由兩造依原應有部分比例負擔。
    事    實
一、原告方面：
  （一）聲明：如主文第一項所示。
  （二）陳述：兩造共有坐落雲林縣口湖鄉○○段六六四地號、建、面積一千零八平
              方公尺土地（下稱系爭土地），各共有人應有部分各為四分之一，兩
              造就上開土地並未訂立不分割特約，且依其使用目的亦無不能分割之
              情形，惟未能達成分割之協議，爰請求依附圖一方案為分割，並願於
              分割後按原應有部分比例，維持共有。
  （三）證據：提出土地登記謄本，並聲請勘測現場。
二、被告方面：
  （一）聲明：同意分割。
  （二）陳述：因被告於系爭土地上建有房屋使用中，為尊重使用現狀，故主張依附
              圖二所示之方案分割，並願於分割後按原應有部分比例，維持共有。
    理    由
一、原告主張系爭土地為兩造所共有，各共有人應有部分各為四分之一，兩造就上開
    土地並未訂立不分割特約，且依其使用目的亦無不能分割之情形，惟未能達成分
    割之協議等情，已據提出該地號土地登記謄本為證，並經本院勘驗現場屬實，復
    囑託雲林縣北港地政事務所鑑測明確，製有複丈成果圖存卷可稽，又為被告所不
    爭執，堪信為真實。
二、按共有人除因物之使用目的不能分割或共有人間契約定有不分割之期限外，各共
    有人，得隨時請求分割共有物，再共有物分割之方法，共有人不能協議者，法院
    得因任何共有人之聲請，以原物分配或變價分配之，民法第八百二十三條第一項
    及第八百二十四條第二項規定甚明。本件系爭土地既合於判決分割之要件，則原
    告本於土地共有人之分割請求權訴請裁判分割，於法自屬有據，應予准許。
三、經查，系爭土地為東南、西北走向，略成方形，以東南側道路為出入通路，被告
    在土地中央偏東位置建有中式三合院使用中，該三合院建築並橫跨系爭土地及鄰
    地同段六四四號土地，且該三合院建物與系爭土地四界並不均稱等情，已據本院
    勘驗現場屬實，並經雲林縣北港地政事務所鑑測明確。本院審酌上開事實，認如
    依被告主張之附圖二方案，雖固可完全保留三合院建築，而符合被告意願，但因
    被告現有建築物並未與土地左右地籍線對稱，如依附圖二分割為東、西兩側土地
    ，其分割線在土地中央，因閃避現有建築物之結果，造成曲折，其據以分割之東
    、西二筆土地，致均有不方整之情形，嚴重貶損土地之經濟效益及利用價值。再
    審酌附圖一所示之分割方法，雖須拆除被告現有三合院一端突出之部份建物，但
    仍可保留大部分建築物，不甚妨害被告使用。且土地分割為南北二側，分割後二
    地均屬方正，對於土地所有權人使用之效益較高，雖原告所分得部分較接近道路
    出口，客觀上可能受有土地價值較高之利益，但被告所分得之土地，卻可保留其
    原有之建築物，免受拆除重建之苦，兩造依其應有部分比例換算，所得面積均相
    一致，審酌上開道路交通便利及使用效率等因素，兩相抵免，應認尚無互為補償
    之必要。
四、另兩造既無法就系爭土地達成分割協議，則被告於訴訟中提出主張分割方法自係
    防禦權利所必要，爰併命原告負擔部分訴訟費用，始符公允。
據上論結，本件原告之訴為有理由，依民事訴訟法第七十八條、第八十一條第二款、
第八十五條第一項但書，判決如主文。
中      華      民      國    九十二    年      五      月    二十三    日
                                    臺灣雲林地方法院民事庭
~B法      官  劉國賓
右為正本係照原本作成
如對本判決上訴須於判決送達後二十日內向本院提出上訴狀。（須附繕本）
中      華      民      國    九十二    年      五      月    二十三    日
~B法院書記官  林麗娟


司法院資訊處製作；財團法人民間司法改革基金會備份。
